【裁判字號】    99,金上易,2
【裁判日期】    990601
【裁判案由】    返還不當得利
【裁判全文】
臺灣高等法院臺中分院民事判決         99年度金上易字第2號
上  訴  人  己○○
訴訟代理人  龔正文  律師
複  代理人  丙○○
被  上訴人  大東資產管理顧問股份有限公司
兼      上
法定代理人  丁○○
被  上訴人  戊○○
上三人共同
訴訟代理人  陳漢洲  律師
            陳嘉宏  律師
上複代理人  乙○○
被  上訴人  甲○○
                    （現於台中監獄服刑中）
上列當事人間請求返還不當得利事件，上訴人對於民國99年1月
28日臺灣臺中地方法院98年度金字第26號第一審判決提起上訴，
本院於99年5月18日言詞辯論終結，判決如下：
    主      文
上訴駁回。
第二審訴訟費用由上訴人負擔。
    事實及理由
一、上訴人向原審起訴主張：1.被上訴人丁○○、甲○○分係被
    上訴人大東資產管理顧問股份有限公司（下稱大東公司）之
    登記暨實際負責人、監察人兼總經理；被上訴人戊○○係大
    東公司所招攬「大中部互助聯誼會」之名義上會首。被上訴
    人等明知非銀行未依法向行政院金融監督管理委員會申請金
    融機構登記，不得經營收受存款業務，竟基於共同不法吸收
    資金之犯意聯絡，而以加入互助會會員之名義向不特定人收
    受存款之業務，並自95年9月1日起以「大東資產管理顧問股
    份有限公司」、「大中部互助聯誼會」之名義以廣告文宣或
    會員介紹方式，招攬投資入會成為會員。彼三人因違反銀行
    法均經本院以98年度金上訴字第221 號刑事判決分別判處罪
    刑在案。2.上訴人參加上開「大中部互助聯誼會」成為會員
    （共48會），共繳服務費新台幣（下同）61,800元及活會1,
    848,300元，已得標未領取之金額為163,500元。而依上開「
    大中部互助聯誼會」之制定，上訴人於第一會、第二會會期
    期滿連本帶利總計得領取之金額分別為為1,876,700元及1,8
    49,400元。惟被上訴人等遭法院宣告違法時，第一會盈餘金
    額已收取至20期，尚有6期、163,500元、180,800元、198,1
    00元、215,400元、232,700元、250,000元，共1,240,500元
    盈餘金額尚未領取；另第二會自第9期後，上訴人尚有41,40
    0元、23,800元、6,200元、70,200元，共141,600 元尚未交
    付，應予扣除。則被上訴人等應連帶給付上訴人之金額為第
    一會之1,240,500元及第二會之1,707,800元（1,849,400 元
    －141,600），共2,948,300元。3.因被上訴人共同違法經營
    收受存款業務，並吸收上訴人之存款，自97年3 月間受檢警
    偵查至判決有罪，使上訴人受有損害，且被上訴人等違法吸
    收存款業務，與上訴人之損害有相當因果關係。又被上訴人
    丁○○係被上訴人大東公司之登記暨實際負責人，被上訴人
    甲○○係大東公司之監察人兼總經理，被上訴人戊○○係大
    東公司所招攬「大中部互助聯誼會」之名義上會首。被上訴
    人等在外觀及在社會觀念上，與職務行為有適當牽連關係之
    行為，自屬執行職務之行為。而上訴人因參加被上訴人等所
    招組之互助會，所給付之服務費及會款等款項，自其97年 3
    月間受檢警偵查開始，上訴人之給付已無法律上之原因，被
    上訴人等無法律上原因而受有利益，致上訴人受有損害，自
    應返還其利益予上訴人。為此，依民法第28條、第184條第2
    項、第185條第1項前段、第179 條、公司法第23條之規定提
    起本件訴訟，求為命被上訴人等應連帶給付上訴人2,948,30
    0 元及自上訴人在原審所提民事準備(一)狀繕本送達翌日起至
    清償日止，按年利率5%計算之利息。
二、原審以上訴人主張被上訴人丁○○、甲○○分係大東公司之
    登記暨實際負責人、監察人兼總經理；被上訴人戊○○係大
    東公司所招攬之「大中部互助聯誼會」之名義上會首。彼三
    人因違反銀行法均經本院以98年度金上訴字第221 號刑事判
    決分別判處罪刑。上訴人係上開「大中部互助聯誼會」之會
    員（共48會），共繳服務費61,800元及活會1,848,300 元，
    而其已得標未領取之金額為163,500元，三項金額合計2,073
    ,600元等情，業據上訴人提出上開本院刑事判決、合會簿及
    讓渡書影本、繳納會款及服務費與應收未收款明細表影本、
    會員繳款明細單及合約繳款回收據影本、大東公司活會資產
    明細表影本等為證，且均為被上訴人等所不爭執，堪認屬實
    。而被上訴人丁○○、戊○○、甲○○係以違反銀行法等刑
    事犯罪之方式，致使上訴人繳納上開資金受有損害，當屬不
    法侵害上訴人之權利無訛，是上訴人主張被上訴人丁○○、
    戊○○、甲○○應負共同侵權行為損害賠償責任，自屬正當
    。再依民法第188條第1項前段及公司法第23條規定，受僱人
    因執行職務，不法侵害他人之權利者，由僱用人與行為人連
    帶負損害賠償責任，公司負責人應忠實執行業務並盡善良管
    理人之注意義務，如有違反致公司受有損害者，負損害賠償
    責任。公司負責人對於公司業務之執行，如有違反法令致他
    人受有損害時，對他人應與公司負連帶賠償之責。則上訴人
    主張被上訴人大東公司應分別與被上訴人丁○○、戊○○、
    甲○○連帶負損害賠償責任，亦屬有據。又被上訴人均表示
    願意給付上訴人所繳服務費61,800元、活會1,848,300 元，
    及其已得標未領取之金額163,500元，三項金額合計2,073,6
    00元，此部分上訴人請求給付，核屬正當，應予准許。乃依
    不真正連帶債務之本旨，判命被上訴人大東公司、丁○○；
    或被上訴人大東公司、戊○○；或被上訴人大東公司、甲○
    ○；或被上訴人丁○○、戊○○、甲○○，應分別連帶給付
    上訴人2,073,600 元及均自98年12月16日起至清償日，按週
    年利率5%計算之利息。而駁回上訴人其餘之訴。
三、上訴人對於原審駁回其餘之訴部分提起上訴，聲明求為判決
    ：(一)原判決關於駁回上訴人請求標金所得87萬4700元部份廢
    棄。(二)上開廢棄部份，被上訴人大東資產管理顧問股份有限
    公司、丁○○，或大東資產管理顧問股份有限公司、戊○○
    ，或大東資產管理顧問股份有限公司、甲○○，或丁○○、
    戊○○、甲○○，應連帶給付上訴人87萬4700元整，及自98
    年12月16日起至清償日止，按年息5%計算之利息。(三)上訴人
    願供擔保，請准宣告假執行。(四)第一、二審訴訟費用由被上
    訴人等共同負擔。其陳述略以：
  (一)查「損害賠償，除法律另有規定或契約另有訂定外，應以填
    補債權人所受損害及所失利益為限」，民法第216條第1項定
    有明文。所謂「所失利益」，學說上有謂係指新財產之取得
    ，因損害事實之發生而受妨礙；易言之，即倘無責任原因事
    實，勢能取得之利益，而因責任原因事實之發生，以致喪失
    ，而此種損害又稱為「間接損害」或「消極損害」。惟因所
    失利益之範圍較難確定，為避免爭議，減輕被害人之舉證困
    難，民法第216條第2項乃特別規定：「依通常情形，或依已
    定之計畫、設備或其他特別情事，可得預期之利益，視為所
    失利益」，從而依此規定，其取得之利益已絕對確實者，固
    為所失之利益，縱非絕對確實而僅為可得預期之利益，亦為
    所失利益。
  (二)上訴人與大東公司既係基於共同成立合會之合意而簽訂合會
    契約，依通常情形雙方對於契約內容應有認識，且對於履行
    契約亦有意願。如此則標金所得即應為上訴人合法可得預期
    之利益。本件上訴人之本金支出為2,073,600 元（即原審判
    決金額），而預期可獲得之金額為874,700元，投資期間係2
    年（每會皆24期），就此投資報酬率略算大略為年息 21%，
    實與一般銀行信用卡循環利率相差不遠，若依一般社會通念
    ，此21% 之投資報酬率應係可得預期之利益。為此，請求判
    命被上訴人給付如上訴聲明所載。
四、被上訴人答辯聲明則求為判決：(一)上訴駁回。(二)第二審訴訟
    費用由上訴人負擔。(三)如受不利判決，被上訴人願供擔保請
    准免予假執行。其陳述略以：
  (一)上訴人實際本金支出僅為2,073,600 元，此原審已判決被上
    訴人應連帶給付。至上訴人就關於依「大中部互助聯誼會」
    制度約定投資報酬之874,700 元部分（即標金部分），認係
    其所失利益，而請求命被上訴人再為給付，實屬無理。
  (二)本件關於「大中部互助聯誼會」制度已遭認定違反銀行法，
    則此一契約關係既因違反法律強制規定而無效，上訴人何能
    再依據此制度而主張係其可預期的（契約）利益？
  (三)上訴人殊無一面主張被上訴人所為係不法侵權行為，另一面
    又主張其可依該不法侵權行為所訂契約，而獲取依該契約所
    允給之利益。且依社會通念，此項允給之利益，亦難認係上
    訴人可得預期之利益。否則即有違誠信及衡平原則。至上訴
    人以信用卡循環利率比擬，更是譬喻失當，應無可採。
五、經查，上訴人請求標金所得87萬4700元部份，係依據其與被
    上訴人大東公司所簽訂合會契約，可獲取之標金所得。亦即
    被上訴人丁○○、戊○○、甲○○違反銀行法所允給上訴人
    之報酬。而上訴人既以被上訴人丁○○、戊○○、甲○○違
    反銀行法之侵權行為，請求被上訴人連帶負損害賠償責任，
    殊無又依據被上訴人丁○○、戊○○、甲○○違反銀行法所
    允給之報酬，而主張係其可得預期之利益，進而依民法第21
    6條第1項請求填補其所失利益之道理。
六、綜上所述，上訴人請求標金所得87萬4700元部份，為無理由
    ，不應准許。原審為上訴人敗訴之判決，即無不合。上訴意
    旨指摘原判決該部分不當，求予廢棄改判，為無理由，其上
    訴應予駁回。
七、據上論結，本件上訴為無理由，依民事訴訟法第449條第1項
    、第78條，判決如主文。
中    華    民    國      99    年    6    月    1    日
                  民事第五庭    審判長法  官  童有德
                                      法  官  王重吉
                                      法  官  古金男
以上正本係照原本作成。
不得上訴。
                                      書記官  瑞芳
中    華    民    國    99    年    6     月    2     日
                                                      Ｓ

司法院資訊處製作；財團法人民間司法改革基金會備份。
